臺灣高等法院刑事判決
109年度原上訴字第78號
上  訴  人  
即  被  告  葉明君



選任辯護人  楊一帆律師
上  訴  人  
即  被  告  劉康永


上列上訴人即被告等因詐欺等案件，不服臺灣新竹地方法院108
年度原金訴字第21號，中華民國109年3月31日第一審判決（起訴
案號：臺灣新竹地方檢察署108年度偵字第7653號、第9380號、
第10239號），提起上訴，本院判決如下：
    主  文
原判決撤銷。
葉明君犯三人以上共同冒用公務員名義詐欺取財罪，處有期徒刑
拾月。緩刑肆年，並應依附件所示內容向李賢佳支付損害賠償。
劉康永犯三人以上共同冒用公務員名義詐欺取財罪，處有期徒刑
壹年貳月。劉康永未扣案之犯罪所得新臺幣壹仟伍佰元沒收，於
全部或一部不能沒收或不宜執行沒收時，追徵其價額。
    事  實
一、葉明君、劉康永於民國107年12月間，與羅尹昊（所犯加重
    詐欺罪另經原審法院以108年度金訴字第121號判決判處有期
    徒刑1年2月確定）加入詐欺集團，由葉明君、劉康永負責收
    取車手提領款項後上繳詐欺集團等事宜，羅尹昊及葉明君亦
    擔任金融卡之領款車手，並約定取得領取款項1％計算之報酬
    。葉明君、劉康永即基於意圖為自己不法所有，與羅尹昊及
    上述詐欺集團成員共同基於3人以上共同冒用公務員名義詐
    欺取財、非法由自動付款設備取財之犯意聯絡，由該詐欺集
    團成員於108年1月4日下午1時許，陸續假冒「中華電信」、
    「刑事案件主任」、「檢察官」等名義，撥打電話予李賢佳
    ，佯稱：其手機費用未繳，已涉及刑事案件屬共犯之身分，
    需提供金融卡供監管，致李賢佳因而陷於錯誤，依上開詐欺
    集團成員之指示，於同日下午3時30分許，在臺南市東區崇
    善里活動中心，將其所申辦之合作金庫商業銀行東台南分行
    帳號0000000000000號帳戶（下稱合庫帳戶）之金融卡及密
    碼提供予真實姓名及年籍均不詳之詐騙集團成員，而後於同
    日晚間11時許，由真實姓名年籍不詳之詐欺集團成員在某處
    將前揭帳戶金融卡及密碼先交給劉康永，再由劉康永轉交予
    葉明君、羅尹昊，葉明君、羅尹昊遂依劉康永之指示，至新
    竹縣多處自動櫃員提款機，將上揭金融卡插入自動櫃員機內
    並輸入密碼，使各自動櫃員機辨識系統誤認係對該卡有正當
    權源之持有人領款而陸續交付現金，而以上開不正方法分別
    自李賢佳上揭合庫帳戶提領如附表編號1至3所示款項，復由
    葉明君持上揭金融卡以上開不正方法插入自動櫃員機並輸入
    密碼，自李賢佳上揭合庫帳戶提領如附表編號4所示款項，
    嗣劉康永、葉明君、羅尹昊再依上開詐欺集團成員之指示，
    至新竹縣之某便利商店以無摺存款方式將所提領之款項轉至
    上開詐欺集團成員所指定之不詳帳戶。劉康永、葉明君因此
    取得領取款項1％之報酬。嗣經李賢佳發覺遭詐騙，報警處理
    並調閱附近監視錄影畫面而查悉上情。
二、案經李賢佳訴由新竹縣政府警察局竹東分局、新竹縣政府警
    察局橫山分局報告臺灣新竹地方檢察署檢察官偵查起訴。
　　理   由
一、證據能力
　  按被告以外之人於審判外之言詞或書面陳述，除法律有規定
    者外，不得作為證據；又被告以外之人於審判外之陳述，雖
    不符同法第159 條之1至第159條之4之規定，而經當事人於
    審判程序同意作為證據，法院審酌該言詞陳述或書面陳述作
    成時之情況，認為適當者，亦得為證據；而當事人、代理人
    或辯護人於法院調查證據時，知有第159條第1 項不得為證
    據之情形，而未於言詞辯論終結前聲明異議者，視為有前項
    之同意」，刑事訴訟法第159條第1項、第159條之5分別定有
    明文。查檢察官、上訴人即被告葉明君及其辯護人、上訴人
    即被告劉康永就本判決下列所引審判外之言詞或書面陳述之
    證據能力，於本院準備程序及審理程序中均未爭執，且迄至
    言詞辯論終結前亦未聲明異議（見本院卷第113至116頁、第
    146至158頁），審酌該等具有傳聞證據性質之證據，其取得
    過程並無瑕疵或任何不適當之情況，應無不宜作為證據之情
    事，認以之作為本案之證據，應屬適當，依刑事訴訟法第15
    9條之5規定，自得作為證據。本案其餘用以認定事實之非供
    述證據，並無證據證明係公務員違背法定程序所取得，且無
    刑事訴訟法第159條之4所示顯有不可信之情況與不得作為證
    據之情形，依刑事訴訟法第158條之4反面解釋，亦具證據能
    力。　
二、認定事實所憑之證據及理由
㈠上開事實，業據被告2人於警詢、偵訊、原審及本院審理時均坦
  承不諱（見偵字第10239號卷第4至4-1、8至12頁反面、59至60
  、62至65頁、偵字第7653號卷第6至7頁、原審卷第67至80頁、
  本院卷第157頁），核與證人即共犯羅尹昊於警詢、偵訊時之
  證述（見偵字第10239號卷第13至16頁反面，偵字第1935號卷
  第60至64頁）、證人即告訴人李賢佳於警詢時之證述（見偵字
  第10239號卷第28至30頁）相符，並有監視器錄影畫面翻拍照
  片1張、共犯羅尹昊提領照片8張（見偵字第7653號卷第11頁，
  偵字第10239號卷第17至20頁）、李賢佳帳戶交易明細（見偵
  字第10239號卷第27頁）、存款查詢交易明細資料（見偵字第1
  0239號卷第35至40頁）等在卷可稽；綜上所述，被告2人上揭
  自白堪認與事實相符，應堪憑採。
㈡又按共同正犯之成立，只須具有犯意之聯絡與行為之分擔，既
  不問犯罪動機起於何人，亦不必每一階段犯行，均經參與，且
  意思之聯絡不限於事前有協議，即僅於行為當時有共同犯意之
  聯絡者，亦屬之。其表示之方法，亦不以明示通謀為必要，即
  相互間有默示之合致，亦無不可。而共同實施犯罪行為之人，
  在合同意思範圍以內，各自分擔犯罪行為之一部，相互利用他
  人之行為，以達其犯罪目的者，即應對全部所發生之結果，共
  同負責，是共同正犯在犯意聯絡範圍內之行為，應同負全部責
  任（最高法院34年上字第862號、73年台上字第2364號、28年
  上字第3110號判例意旨參照）。又共同實施犯罪之人，在合同
  意思範圍以內，各自分擔犯罪行為之一部，相互利用他人之行
  為，以達其犯罪之目的者，即應對於全部所發生之結果，共同
  負責；共同正犯之意思聯絡，原不以數人間直接發生者為限，
  即有間接之聯絡者，亦包括在內。如甲分別邀約乙、丙犯罪，
  雖乙、丙間彼此並無直接之聯絡，亦無礙於其為共同正犯之成
  立（最高法院28年上字第3110號、77年台上字第2135號判例意
  旨參照）。現今詐欺集團參與人數眾多，分工亦甚縝密，為達
  詐欺取財之目的，復為隱匿日後犯罪所得，防止遭查緝，多區
  分為實施詐欺之人與提領詐欺所得之人間，二者均係詐欺集團
  組成所不可或缺之人，彼此分工，均屬詐欺集團之重要組成成
  員。查本案詐欺取財之流程，先由不詳詐欺集團成員向告訴人
  施用詐術，使告訴人陷於錯誤而交付金融卡，其後再由被告2
  人與共犯羅尹昊以事實欄所示分工方式取得告訴人金融卡、提
  領現金及上繳提領所得款項，則被告2人與共犯羅尹昊、詐欺
  集團成員間，顯係基於自己犯罪之犯意共同參與，各自分擔犯
  罪構成要件行為之一部，相互利用他人之行為，以達詐欺犯罪
  之目的無訛。被告2人與本案詐欺集團成員間雖未必直接聯絡
  ，然依上揭說明，被告2人自應就本案詐欺集團成員對告訴人
  行騙之行為，與本案詐欺集團成員共同負責。
㈢綜上，本案事證明確，被告2人犯行均洵堪認定，應依法論科。
三、法律適用
㈠按刑法第339條之2第1項之以不正方法由自動付款設備取得他人
  之物罪，其所謂「不正方法」，係泛指一切不正當之方法而言
  ，並不以施用詐術為限，例如以強暴、脅迫、詐欺、竊盜或侵
  占等方式取得他人之提款卡及密碼，再冒充本人由自動提款設
  備取得他人之物，或以偽造他人之提款卡由自動付款設備取得
  他人之物等，均屬之（最高法院94年度台上字第4023號判決要
  旨參照）。本件被告2人與其所屬詐欺集團成員以詐術騙取被
  害人之金融卡及密碼後，再冒充本人由自動提款設備取得帳戶
  內之款項，自與刑法第339條之2第1項規定構成要件相符。核
  被告2人所為，均係犯刑法第339條之4第1項第1款、第2款之三
  人以上共同冒用公務員名義詐欺取財罪及同法第339條之2第1
  項非法由自動付款設備取財罪。又按法院雖不得就未經起訴之
  犯罪審判，然犯罪是否已經起訴，應以起訴書所記載之「犯罪
  事實」為準，不受所載法條拘束，故法院於不妨害事實同一之
  範圍內，得自由認定事實，適用法律。如該「犯罪事實」已在
  起訴書記載明確，縱漏載所犯部分法條或全未記載，亦應認為
  已經起訴(最高法院101年度台上字第4804號判決意旨參照）。
  被告2人所犯刑法第339條之2第1項之以不正方法由自動付款設
  備取得他人之物罪部分，起訴書之犯罪事實已敘及，僅係所犯
  法條欄漏載該罪名，是揆諸前揭說明，此部分事實業已起訴，
  本院自應依法審理，並經本院於審理時諭知此部分罪名（見本
  院卷第144、第156至157頁），對於被告防禦權之行使並無任
  何妨礙，另起訴書就犯罪事實所引用之法條，業經檢察官於原
  審準備程序時補充：就洗錢防制法部分係屬贅載，予以刪除，
  不主張（見原審卷第68頁），均併此敘明。　　　
㈡被告2人與共犯羅尹昊及所屬之詐欺集團成員間，就上開犯行彼
  此間有犯意聯絡、行為分擔，均應論以共同正犯。　　
㈢按數行為於同時同地或密切接近之時地實施，侵害同一之法益
  ，各行為之獨立性極為薄弱，依一般社會健全觀念，在時間差
  距上，難以強行分開，在刑法評價上，以視為數個舉動之接續
  施行，合為包括之一行為予以評價，較為合理，則屬接續犯，
  而為包括之一罪（最高法院86年台上字第3295號判例意旨參照
  ）。查被告2人與共犯羅尹昊共同在附表所示時間、地點持告
  訴人金融卡接續提領款項，皆係基於同一目的，在密接的時間
  而為，手法相同，侵害同一法益，各次提領行為之獨立性均極
  為薄弱，依一般社會觀念，在時間差距上，難以強行分開，在
  刑法評價上，以視為數個舉動接續施行，合為包括一行為予以
  評價較為合理，應論以接續犯。
㈣再按刑法上一行為而觸犯數罪名之想像競合犯，其存在之目的
  ，在於避免對於同一不法要素予以過度評價，則自然意義之數
  行為，得否評價為法律概念之一行為，應就客觀構成要件行為
  之重合情形、主觀意思活動之內容、所侵害之法益與行為間之
  關連性等要素，視個案情節依社會通念加以判斷。如具有行為
  局部之同一性，或其行為著手實行階段可認為同一者，得認與
  一行為觸犯數罪名之要件相侔，而依想像競合犯論擬(最高法
  院101年度台上字第2449號判決意旨參照)。又按刑法第55條所
  定，一行為而觸犯數罪名之想像競合犯存在之目的，係在避免
  對於同一不法要素予以過度評價；則其所謂「一行為」，應兼
  指所實行者為完全或局部同一之行為，或其行為著手實行階段
  可認為同一者，均得認為合於一行為觸犯數罪名之要件，而評
  價為想像競合犯（最高法院103年度台上字第4223號判決意旨
  參照)。本案被告2人所犯三人以上冒用公務員名義詐欺取財、
  以不正方法由自動付款設備取得他人之物之行為間，具局部同
  一性，以達不法取得告訴人財物之單一犯罪目的，各形式上獨
  立之行為，彼此之間具有全部或一部不可割之一致性或事理上
  之關聯性，且依一般社會通念，認應評價為一行為，核屬一行
  為觸犯數罪名之想像競合犯，爰依刑法第55條規定，從一重論
  以三人以上冒用公務員名義詐欺取財罪。
㈤按犯罪之情狀顯可憫恕，認科以最低度刑仍嫌過重者，得酌量
  減輕其刑，刑法第59條定有明文。蓋刑事審判旨在實現刑罰權
  之分配的正義，故法院對有罪被告之科刑，應符合罪刑相當之
  原則，使輕重得宜，罰當其罪，以契合社會之法律感情，此所
  以刑法第57條明定科刑時應審酌一切情狀，尤應注意該條所列
  10款事項以為科刑輕重之標準，並於同法第59條賦予法院以裁
  量權，如認犯罪之情狀可憫恕，認科以最低度刑仍嫌過重者，
  得酌量減輕其刑，俾使法院就個案之量刑，能為適當之斟酌。
  而刑法第59條之所謂犯罪之情狀，應審酌其犯罪有無可憫恕之
  事由，即有無特殊之原因與環境，在客觀上足以引起一般同情
  ，暨宣告法定低度刑，是否猶嫌過重等因素，以為判斷。經查
  ，本件被告葉明君所為固應非難，惟其尚非詐欺集團最核心成
  員，雖仍係基於彙整款項後轉出之角色，究非取得詐欺贓款最
  主要之獲利者，且獲利僅提領款項之百分之一，且被告葉明君
  已積極與告訴人李賢佳成立調解，同意賠償告訴人16萬元，其
  已依調解內容於調解庭當庭先給付告訴人1萬6000元，後續並
  依約按月給付告訴人3千元，有原審109年3月23日調解筆錄（
  原審法院109年度竹調字第121號，見原審卷第121至122頁）、
  辯護人陳報之被告帳戶存摺交易明細資料（見本院卷第166至1
  77頁）、告訴人書狀及其所附告訴人存摺明細資料（見本院卷
  第103至106頁）附卷可憑，是被告葉明君不論係和解或已經實
  際支付之賠償數額已超出其實際獲得之報酬數額，堪認被告葉
  明君已積極勉力彌補對告訴人所造成之損害，犯後態度良好，
  衡酌被告葉明君所犯加重詐欺取財罪之最輕法定本刑為有期徒
  刑1年，綜衡上情，如量處最輕之刑，容有法重情輕，堪資憫
  恕之處，在客觀上當足以引起一般人之同情，爰就被告葉明君
  部分依刑法第59條規定酌量減輕其刑。
四、撤銷改判之理由
㈠原審審理後，認被告2人犯加重詐欺取財罪，事證明確，予以論
  罪科刑，固非無見，惟查：原審就事實欄所示持告訴人之金融
  卡以不正方法由自動櫃員機取款部分，漏未論以刑法第339條
  之2第1項之非法由自動付款設備取財罪，尚有違誤之處。被告
  葉明君以其已積極與告訴人達成和解、原審認辯護人所述犯罪
  動機與被告所述不同稍嫌速斷云云，被告劉康永以其已知所警
  惕，欲與告訴人和解，請減輕刑責云云提起上訴，雖無理由，
  惟原審判決既有前揭違誤之處，即屬無可維持，自應由本院撤
  銷改判。
㈡爰審酌被告2人時值青壯，卻參與此等集團式詐騙之運作，共同
  詐取被害人財物，所為實值非難，衡酌其等使用之手段、詐得
  之款項、於集團內之分工角色，兼衡被告2人犯後坦承犯行，
  暨被告葉明君具有山地原住民身分、自陳案發前須給付車禍和
  解金及扶養幼女之犯罪動機、高中畢業之智識程度，曾從事水
  電、監工，目前從事外送員及模板工作，家中尚有父母、太太
  、兩名年幼子女之家庭狀況，已經與告訴人以總額16萬元達成
  調解，已先當庭給付1萬6000元，餘款按月分期給付中，被告
  劉康永高中畢業之智識程度，從事過便當店、監工、電子廠工
  作，目前從事外送員工作，家中有父母、1名年幼子女之家庭
  狀況、雖表明有與告訴人和解之意願，然迄本院宣判前未能與
  告訴人實際達成和解等一切情狀， 對被告2人分別量處如主文
  第2項、第3項所示之刑。　
五、緩刑宣告及所附條件
    按刑法第74條第1項規定：「受2年以下有期徒刑、拘役或罰
    金之宣告，而有下列情形之一，認以暫不執行為適當者，得
    宣告2年以上5年以下之緩刑，其期間自裁判確定之日起算：
    一、未曾因故意犯罪受有期徒刑以上刑之宣告者」。又按緩
    刑期滿，而緩刑之宣告未經撤銷者，其刑之宣告失其效力，
    刑法第76條定有明文。此種情形，即與未曾受有期徒刑以上
    刑之宣告者相同（最高法院87年度台非字第56號判決意旨參
    照），查被告葉明君前於104年3月19日因強制罪案件經臺灣
    新竹地方法院以104年度審原易字第2號判決判處有期徒刑2
    月，如易科罰金，以1,000元折算1日，緩刑2年確定，嗣緩
    刑期滿，該緩刑之宣告未經撤銷，有本院被告前案紀錄表在
    卷可稽（見本院卷第78頁），揆諸前開說明，其刑之宣告已
    失其效力，即與未受刑之宣告者相同。是被告葉明君前未曾
    因故意犯罪而受有期徒刑以上刑之宣告，有上開前案紀錄表
    在卷可稽，其於原審及本院審理中均坦承認罪，並已於原審
    與告訴人達成調解，刻正依約履行中，本院審酌告訴人具狀
    表達之意見（見本院卷第103頁），認被告葉明君經此偵審
    程序及科刑教訓後，應知所警惕，認若輔以相當之緩刑條件
    ，當更可促使被告葉明君謹記並以具體表現實質彌補告訴人
    之損失，爰綜合評估被告之年齡、教育程度、經濟狀況、家
    庭狀況暨告訴人之意見等情，認對被告葉明君所宣告之刑，
    以暫不執行為適當，爰依刑法第74條第1項第1款規定，宣告
    緩刑4年，併依刑法第74條第2項第3款規定，諭知被告葉明
    君應依附件所示內容向告訴人李賢佳支付損害賠償，倘被告
    葉明君不履行，且情節重大，足認原宣告之緩刑難收其預期
    效果，而有執行刑罰之必要者，依刑法第75條之1第1項第4
    款規定，得撤銷其緩刑宣告，併此說明。另上開命被告葉明
    君應依附件所示內容向告訴人支付損害賠償，依法得為民事
    強制執行名義，惟其性質與另循民事訴訟途徑所取得之執行
    名義，債權性質應屬同一，得於其取得民事執行名義相同債
    權金額內，擇一執行名義行使，而被告葉明君如依期給付如
    附件所示金額款項，亦得於同一金額內，同時發生清償之效
    果，併此說明。　　　
六、沒收部分
㈠按刑法第38條第2項規定：「供犯罪所用之物、犯罪預備之物或
  犯罪所生之物，屬於犯罪行為人者，得沒收之，但有特別規定
  者，依其規定」，第38之1 條第1 項則規定：「犯罪所得，屬
  於犯罪行為人者，沒收之。但有特別規定者，依其規定」，第
  3 項規定「前二項之沒收，於全部或一部不能沒收或不宜執行
  沒收時，追徵其價額」。又共同正犯因相互間利用他人之行為
  ，以遂行其犯意之實現，本於責任共同之原則，有關沒收部分
  ，對於共犯間供犯罪所用之物，自均應為沒收之諭知（最高法
  院91年度台上字第5583號判決意旨參照），但共同犯罪行為人
  之組織分工及不法所得，未必相同，其所得之沒收，應就各人
  分得之數為之，亦即依各共犯實際犯罪利得分別宣告沒收
㈡被告劉康永本案所得利益，係其參與之提領款項1％，業據被告
  劉康永於原審準備程序供述在卷（見原審卷第72頁），從而，
  其犯罪所得即為附表編號1至3提領款項之1％即1500元，自應依
  刑法第38條之1第1項規定宣告沒收，於全部或一部不能沒收或
  不宜執行沒收時，依同條第3項規定，追徵其價額。
㈢被告葉明君本案所得利益，係其參與之提領款項1％，業據其於
  原審準備程序供述在卷（見原審卷第71頁），從而，其犯罪所
  得即為附表編號1至4提領款項之1％即1550元，其報酬雖未扣案
  ，原應依刑法第38條之1第1項宣告沒收並追徵其價額，惟考量
  被告葉明君已與告訴人達成調解，迄今已給付3萬7千元，已超
  出被告葉明君就本案之犯罪所得，若再宣告沒收被告葉明君犯
  罪所得，有過苛之虞，爰依刑法第38條之2第2項規定，不再予
  以宣告沒收。　　　　
據上論斷，應依刑事訴訟法第369條第1項前段、第364條、第299
條第1項前段，刑法第28條、第339條之4第1項第1款、第2款、第
339條之2第1項、第55條、第59條、第74條第1項第1款、第2項第
3 款、第38條之1第1項、第3項、第38條之2第2項、刑法施行法
第1條之1第1項，判決如主文。
本案經檢察官劉正祥提起公訴，檢察官孫治遠到庭執行職務。 
中　　華　　民　　國　　109 　年　　10　　月　　22　　日
                  刑事第十八庭  審判長法  官  何俏美
                                      法  官  陳海寧
                                      法  官  葉乃瑋
以上正本證明與原本無異。
如不服本判決，應於收受送達後20日內向本院提出上訴書狀，其
未敘述上訴之理由者並得於提起上訴後20日內向本院補提理由書
（均須按他造當事人之人數附繕本）「切勿逕送上級法院」。
                                      書記官  程欣怡
中　　華　　民　　國　　109 　年　　10　　月　　22　　日
附錄：本案論罪科刑法條全文
中華民國刑法第339條之2
意圖為自己或第三人不法之所有，以不正方法由自動付款設備取
得他人之物者，處三年以下有期徒刑、拘役或三十萬元以下罰金
。
以前項方法得財產上不法之利益或使第三人得之者，亦同。
前二項之未遂犯罰之。
中華民國刑法第339條之4
犯第三百三十九條詐欺罪而有下列情形之一者，處一年以上七年
以下有期徒刑，得併科一百萬元以下罰金：
一、冒用政府機關或公務員名義犯之。
二、三人以上共同犯之。
三、以廣播電視、電子通訊、網際網路或其他媒體等傳播工具，
    對公眾散布而犯之。
前項之未遂犯罰之。
附表：
編號  提領人  提領時間   提領地點  提領金額（新 臺幣）  1 羅尹昊 108年1月5 日凌晨0時 20分許  新竹縣○○鎮○○路 00號之第一銀行竹東 東分行提款機  2萬元 2萬元 （各另加計手 續費5元）  2 同上 108年1月5 日凌晨0時 23至24分許  新竹縣○○鎮○○路 0段00號之彰化銀行 竹東分行提款機  2萬元 2萬元 （各另加計手 續費5元）  3 同上 108年1月5 日凌晨0時 27至29分許 新竹縣○○鎮○○路 0號1樓之華南銀行竹 東分行提款機 2萬元 2萬元 2萬元 1萬元 （各另加計手 續費5元）  4 葉明君 108年1月6 日凌晨4時 37分許 新竹縣○○鄉○○路 000號之芎林郵局提 款機 5000元 （另加計手續費5元） 
附件：被告葉明君應給付告訴人李賢佳新臺幣（下同）16萬元，
      其中3萬7千元已給付完畢，餘款12萬3千元給付方式如下
      ：自109年11月起，每月一期，按月於每月15日給付告訴
      人李賢佳3千元，至全部清償完畢為止，如一期不按時履
      行，視為全部到期。